ACORDAO-COMPLETO-2473523

ACÓRDÃO 7301/2021 ATA 13/2021 - PRIMEIRA CÂMARA

VISTOS, relatados e discutidos estes autos de embargos de declaração opostos por Marcilene Sales da Costa Pereira ao Acórdão 2435/2021-TCU-Primeira Câmara.
ACORDAM os Ministros do Tribunal de Contas da União, reunidos em sessão da Primeira Câmara, diante das razões expostas pelo relator, em:
9.1. conhecer dos embargos de declaração para, no mérito, rejeitá-los;
9.2. dar ciência desta deliberação, bem como do relatório e voto que o fundamentam, à embargante e ao Ministério do Turismo.

Embargos de declaração em tomada de contas especial.

Primeira Câmara

Prefeitura de São Miguel de Taipu - PB.

3. Interessados/Responsáveis/Recorrentes:
3.1. Interessado: Ministério do Turismo (05.457.283/0001-19)
3.2. Responsáveis: Armando Rodrigues de Oliveira - Me (02.502.613/0001-52); Marcilene Sales da Costa Pereira (XXX.309.744-XX); Regivaldo Rodrigues de Souza - Me (08.570.515/0001-39)
3.3. Recorrente: Marcilene Sales da Costa Pereira (XXX.309.744-XX).

13.1. Ministros presentes: Benjamin Zymler (na Presidência), Walton Alencar Rodrigues (Relator), Vital do Rêgo e Jorge Oliveira.
13.2. Ministro-Substituto presente: Augusto Sherman Cavalcanti.

WALTON ALENCAR RODRIGUES

Ministro Walton Alencar Rodrigues.

Trata-se de embargos de declaração opostos por Marcilente Sales da Costa ao Acórdão 2435/2021-TCU-Primeira Câmara, cujo teor da parte dispositiva foi vazados nos seguintes termos:
VISTOS, relatados e discutidos estes autos de recurso de reconsideração interposto por Marcilene Sales da Costa contra o Acórdão 4619/2016-TCU-Primeira Câmara, relator E. Ministro José Múcio Monteiro;
ACORDAM os Ministros do Tribunal de Contas da União, reunidos em sessão da Primeira Câmara, ante as razões expostas pelo Relator, em:
9.1.conhecer do recurso para, no mérito, dar-lhe provimento parcial;
9.2. tornar insubsistente o Acórdão 4619/2016-TCU-Primeira Câmara:
9.3. julgar irregulares as contas de Marcilene Sales da Costa, com fulcro no art. 16, inciso III, alíneas "b" e "c" da Lei 8.443/1992, e das empresas Regivaldo Rodrigues de Souza - ME e Armando Rodrigues de Oliveira - ME, com fundamento no art. 16, inciso III, alínea "c" da Lei 8.443/1992, condenando-as, solidariamente, a pagar as quantias abaixo especificadas, atualizadas monetariamente e acrescidas dos juros de mora, calculados a partir das respectivas datas de ocorrência até o dia do efetivo pagamento, e fixando-lhes o prazo de 15 (quinze) dias, contados da ciência, para que comprovem perante o TCU o recolhimento dos montantes ao Tesouro Nacional:
9.3.1 Responsáveis solidários: Marcilene Sales da Costa e Regivaldo Rodrigues de Souza - ME; valor do débito: R$ 50.478,00 (cinquenta mil quatrocentos e setenta e oito reais) ; data de ocorrência: 13/11/2009;
9.3.2 Responsáveis solidários: Marcilene Sales da Costa e Armando Rodrigues de Oliveira - ME; valor do débito: R$ 6.190,60 (seis mil, cento e noventa reais e sessenta centavos) ; data de ocorrência: 27/11/2009;
9.4. aplicar aos responsáveis Marcilene Sales da Costa, Regivaldo Rodrigues de Souza - ME e Armando Rodrigues de Oliveira - ME, individualmente, multa, respectivamente, nos valores de R$ 20.000,00 (vinte mil reais) , R$ 15.000,00 (quinze mil reais) e R$ 2.000,00 (dois mil reais) , fixando-lhes o prazo de 15 (quinze) dias da notificação para que comprovem perante o TCU o recolhimento da respectiva quantia aos cofres do Tesouro Nacional, que deverá ser atualizada monetariamente, a partir da data deste acórdão, se paga após o vencimento;
9.5. autorizar, desde logo, a cobrança judicial das dívidas, caso não atendidas as notificações;
	9.6. remeter cópia do inteiro teor desta decisão à Procuradoria da República no Estado da Paraíba e ao Município de São Miguel de Taipu - PB (Ação Civil Pública - Processo 0000026-83.2013.815.0281) , para as medidas que entenderem cabíveis.
 9.7. dar ciência da deliberação à recorrente, às empresas Regivaldo Rodrigues de Souza - ME e Armando Rodrigues de Oliveira - ME,, ao Ministério do Turismo (MTur) , à Procuradoria da República no Estado da Paraíba e aos demais aos órgãos/entidades interessados.
Em apertada síntese, a embargante aponta obscuridade na deliberação recorrida. Alega que, após a diminuição da condenação ao ressarcimento de dano, de R$ 96.668,00 para 56.668,00, a redução da sanção pecuniária, de R$ 26.000,00 a R$ 20.000,00, não manteve a proporção original da pena em relação ao valor total do débito (26,89%) , elevando-a para 35,29% em face do valor final da condenação.
Requer o acolhimento dos embargos declaratórios e a elisão do vício apontado.
É o relatório

Danyel de Sousa Oliveira (OAB/PB 12.493).

Procurador Marinus Eduardo De Vries Marsico.

TOMADA DE CONTAS ESPECIAL. CONVÊNIO. EVENTO REGIONAL DE TURISMO. NÃO-COMPROVAÇÃO DA BOA E REGULAR APLICAÇÃO DA DESPESA E REALIZAÇÃO DO EVENTO.CONTAS IRREGULARES. DÉBITO SOLIDÁRIO E MULTA INDIVIDUAL. RECURSO DE RECONSIDERAÇÃO. CONHECIMENTO. COMPROVAÇÃO PARCIAL DA EXECUÇÃO FÍSICA DO EVENTO REGIONAL. DEMONSTRAÇÃO DO NEXO CAUSAL DA CONTRATAÇÃO E PAGAMENTO RELATIVO A DUAS APRESENTAÇÕES DE BANDAS MUSICAIS. AUSÊNCIA DE DEMONSTRAÇÃO DE EFETIVA EXECUÇÃO DOS SERVIÇOS DE DIVULGAÇÃO. PROVIMENTO PARCIAL. EMBARGOS DE DECLARAÇÃO. CONHECIMENTO. REJEIÇÃO. CIÊNCIA.

TOMADA DE CONTAS ESPECIAL (TCE)

Secretaria de Recursos (Serur); Secretaria de Controle Externo de Tomada de Contas Especial (SecexTCE).

Cuidam os autos de embargos de declaração opostos por Marcilene Sales da Costa ao Acórdão 2435/2021-TCU-Primeira Câmara.
A deliberação embargada deu parcial provimento a recurso de reconsideração interposto pela interessada, em face do Acórdão 4619/2016-TCU-Primeira Câmara, e reduziu o valor da condenação original a ressarcimento de dano e de multa proporcional ao débito, ao apreciar tomada de contas especial instaurada em razão da não-comprovação do regular emprego dos recursos do Convênio SIAFI 705096/2009, celebrado entre a União, por meio do Ministério do Turismo, e o  Município de São Miguel de Taipu/PB, cujo objeto é a realização do projeto intitulado "Festa da Colheita".
Desta feita, a embargante aponta obscuridade na deliberação recorrida. Alega que, após a diminuição da condenação ao ressarcimento de dano, de R$ 96.668,00 para 56.668,00, a redução da sanção pecuniária, de R$ 26.000,00 a R$ 20.000,00, não manteve a proporção original da pena em relação ao valor total do débito (26,89%) , elevando-a para 35,29% em face do valor final da condenação.
Requer o acolhimento dos embargos declaratórios e a elisão do vício apontado.
Feita essa introdução, decido.
Conheço dos embargos de declaração, preenchidos os pressupostos de admissibilidade estabelecidos nos artigos 32, inciso II, e 34 da Lei 8.443/1992.
Quanto mérito, não assiste razão à embargante. A decisão embargada respeitou o princípio da proporcionalidade ao reduzir o valor da sanção pecuniária cominada à responsável, em razão da diminuição do montante da condenação ao ressarcimento de dano ao Erário. A Lei Orgânica do TCU e o Regimento Interno nada dispõe sobre a manutenção da exata proporção matemática entre os valores da sanção e da condenação originárias.
Aliás, a legislação confere ao julgador ampla margem para arbitrar os valores da sanção pecuniária, observados os limites definidos na Lei. No caso vertente, o artigo 57 da Lei 8.443/1992, c/c o artigo 267 do Regimento Interno prevêem que a multa poderá variar até 100% do débito. 
Ademais, em nome do princípio da consunção, acham-se absorvidas na sanção aplicada a Marcilene Sales da Costa, prevista no artigo 57 da Lei Orgânica do TCU, não somente a irregularidade de que resultou o dano ao Erário, mas também outras graves violações à norma legal como a contratação direta por inexigibilidade de licitação de empresa intermediadora dos artistas que se apresentaram no evento regional patrocinado pelo Ministério do Turismo, sem o cumprimento dos requisitos estabelecidos pelos artigos 25 e 26 da Lei 8.666/1993, e jurisprudência do TCU. Com isso, ainda que a superada a ausência de previsão legal, não há como estabelecer proporção matemática exclusiva com o valor do dano, devendo ser considerados outros ilícitos na dosimetria da pena.
Feitas essas considerações, rejeito os embargos declaratórios.
Ante o exposto, voto por que o Tribunal acolha a minuta de acórdão que ora submeto à apreciação do colegiado.
TCU, Sala das Sessões Ministro Luciano Brandão Alves de Souza, em 27 de abril de 2021.
WALTON ALENCAR RODRIGUES 
Relator